臺灣基隆地方法院刑事判決　　　　　　　 95年度易字第387號
公　訴　人　臺灣基隆地方法院檢察署檢察官
被　　　告　乙○○
指定辯護人　本院公設辯護人　丁○○
上列被告因竊盜等案件，經檢察官提起公訴（95年度偵字第762
號、第2337號），本院判決如下：
    主  文
乙○○無罪。令入相當處所，施以監護處分年。
    理  由
一、公訴意旨略以：被告乙○○於民國95年1 月18日上午9 時10
    分許，在基隆巿安一路「二信合作社」前，見戊○行經該處
    ，竟基於傷害之故意，以拳頭徒手毆打戊○頭部，致戊○受
    有右側頭部挫傷及左膝挫傷之傷害。被告又基於意圖為自己
    不法所有之竊盜單一犯意，先後於95年5 月11日下午5 時10
    分及5 時45分許，前往基隆巿崇安街16號林元輝經營之「詮
    興商號」前，接續徒手各竊取林元輝所有而放置在上址之臺
    灣啤酒1 瓶（合計2 瓶），嗣為林元輝發覺報警查獲，並扣
    得已開瓶之臺灣啤酒1 瓶（剩餘約3 分之2）， 因認被告涉
    犯刑法第277 條第1 項傷害罪及同法第320 條第1 項竊盜罪
    之罪嫌等語。
二、按行為時因精神障礙或其他心智缺陷，致不能辨識其行為違
    法或欠缺依其辨識而行為之能力者，不罰，刑法第19條第1
    項定有明文；又不能證明被告犯罪或其行為不罰者應諭知無
    罪之判決；因心神喪失其行為不罰，認為有諭知保安處分之
    必要者，並應諭知其處分及期間，刑事訴訟法第301 條定有
    明文。又被告行為後，94年2 月2 日修正公布之刑法已於95
    年7 月1 日生效施行（下稱新法，修正前刑法下稱舊法），
    其中舊法第19條規定：「心神喪失人之行為，不罰。精神耗
    弱人之行為，得減輕其刑。」，新法第19條規定：「行為時
    因精神障礙或其他心智缺陷，致不能辨識其行為違法或欠缺
    依其辨識而行為之能力者，不罰。行為時因前項之原因，致
    其辨識行為違法或依其辨識而行為之能力，顯著減低者，得
    減輕其刑。前二項規定，於因故意或過失自行招致者，不適
    用之。」，因修正後之法條，僅係將責任能力之標準明確化
    ，實質規範內容並未變更，換言之，並非屬犯罪成立要件或
    處罰效果之變更，故毋庸比較新舊法（最高法院95年台上字
    第6135號、第6159號、第6562號判決意旨參照），先予敘明
    。
三、經查：
  (一)被告於上開時、地以徒手毆打證人即被害人戊○，致證人戊
    ○受傷，及其徒手竊取證人即被害人林元輝所有之啤酒等事
    實，業據被告於警詢及偵訊時坦承在卷，並據證人戊○於警
    詢、偵訊及證人即被害人林元輝於警詢時指證明確，並有證
    人戊○之財團法人長庚紀念醫院基隆分院診斷證明書1 紙、
    被告飲用後內尚存有啤酒之啤酒瓶照片2 張在卷可稽，被告
    傷害證人戊○及竊取證人林元輝財物之事實，洵堪認定。
  (二)本院觀諸偵查卷附被告為警查獲時之照片，被告滿臉鬍鬚，
    衣服髒亂，精神狀況顯然不佳，且經基隆市政府社工員前往
    被告居住地訪視，並詢問該里里長甲○○後，認被告疑似罹
    有精神疾病，有基隆市政府95年8 月23日基府社福貳字第09
    50098884號函在卷可參，復參酌被告無故毆打證人戊○，且
    認口渴須飲用飲料，即前往商店竊取啤酒飲用等情，顯與常
    人有異，因而函請財團法人長庚紀念醫院基隆分院依據新法
    第19條之規定，就被告於本案行為時是否因精神障礙或其他
    心智缺陷，致不能辨識其行為違法或欠缺依其辨識而行為之
    能力；或因此致其辨識行為違法或依其辨識而行為之能力顯
    著減低。經該院就被告之身體檢查、精神狀態、心理鑑衡及
    腦波檢察等各項予以綜合鑑定結果，認被告疑似精神分裂症
    個案，有藥物濫用史，目前不能排除合併有智能不足的可能
    性，根據心理測驗和精神狀態檢查結果，確認其腦功能有顯
    著障礙，其智力、認知功能、現實感及判斷力有明顯缺失，
    此慢性重大精神疾病會造成病患的人格敗壞，使其是非不分
    ，不明其行為的後果，因此推認被告於犯案當時，因精神障
    礙而無法辨識其行為違法，為無責任能力，有該院95年12月
    21日（95）長庚院基字第1457號函附之精神鑑定報告書1 份
    在卷可憑。是本院綜合被告所犯情節、基隆市政府社工員查
    訪結果及上開鑑定報告，認被告於本案行為當時，因精神障
    礙，致不能辨識其行為違法，依前揭法條意旨，其所為之行
    為自屬不罰，依法應諭知無罪之判決。
四、次按被告行為後，刑法第87條亦經修正，舊法第87條第1 項
    、第3 項規定：「因心神喪失而不罰者，得令入相當處所，
    施以監護。前二項處分期間為三年以下。」新法第87條第1
    項規定：「因第19條第1 項之原因而不罰者，其情狀足認有
    再犯或有危害公共安全之虞時，令入相當處所，施以監護」
    、第3 項規定：「前二項之期間為5 年以下。但執行中認無
    繼續執行之必要者，法院得免其處分之執行。」而此監護處
    分，屬於拘束人身自由之保安處分，亦有罪刑法定及法律不
    溯及既往之原則之適用，仍應比較新舊法。查刑法第87條修
    正理由為：「保安處分之目標，在消滅犯罪行為人之危險性
    ，藉以確保公共安全。對於因第19條第1 項之原因而不罰之
    人或有第2 項及第20條原因之人，並非應一律施以監護，必
    於其情狀有再犯或有危害公共安全之虞時，為防衛社會安全
    ，應由法院宣付監護處分，始符保安處分之目的。爰參考德
    國現行刑法第63條之規定，於第1 項、第2 項增設此一要件
    ，並採義務宣告，而修正第1 項、第2 項『得』令入相當處
    所之規定。」。經比較新舊法結果，新法雖增加「其情狀有
    再犯或有危害公共安全之虞」之限制要件，惟亦同時改採義
    務宣告，而非如舊法規定法院對是否施以監護處分有自由裁
    量權，且新法第87條第3 項規定監護期間為5 年以下，亦較
    舊法之監護期間3 年以下為重，比較修正前後之法律規定，
    自以修正前之刑法有利被告，應適用修正前刑法之規定。再
    所謂監護處分，性質上有監禁與保護之雙重意義，一方面使
    受處分人與社會隔離，以免危害社會；他方面給予適當治療
    ，使其回歸社會生活。是因刑法第19條規定而不罰或減輕其
    刑者，經衡酌行為人之危險性，認除有再犯或危害公共安全
    之虞，為達到防衛社會之目的，有對其採取隔離、保護與治
    療措施之必要，始得一併宣告監護處分。本案審酌被告為精
    神障礙之人，經常於居所里內遊蕩，四處便溺，且時有傷害
    路人之情形，有前引基隆市政府函附之個案訪視處理建議表
    1 份在卷可參，足見其確有再犯及危害公共安全之虞，為求
    被告能接受妥適之治療與監護，認應依修正前之刑法第87條
    第1項規定，併諭知其令入相當處所，施以監護3 年。
五、末按被告心神喪失者，應於其回復以前停止審判。被告因疾
    病不能到庭者，應於其能到庭以前停止審判。前二項被告顯
    有應諭知無罪或免刑之情形者，得不待其到庭，逕行判決，
    刑事訴訟法第294 條定有明文。被告於本院審理時仍處於因
    精神障礙，致不能辨識其行為違法之狀況，固有財團法人長
    庚紀念醫院基隆分院96年3 月26日（96）長庚院基字第279
    號函在卷可佐，惟本件顯應諭知無罪之判決，業如前述，爰
    不待被告到庭陳述逕行判決，附此敘明。
據上論斷，應依刑事訴訟法第301 條第1 項、第2 項，刑法第2
條第1 項前段，第19條第1 項、第87條第1 項（修正前）、第3
項（修正前），判決如主文。
本案經檢察官丙○○到庭執行職務
中　　華　　民　　國　　96　　年　　4 　　月　　25　　日
                  刑事第二庭審判長法    官  王敏慧
                                  法    官  陳伯厚
                                  法    官  劉桂金
以上正本證明與原本無異。
如不服本判決應於收受本判決後10日內向本院提出上訴書狀，其
未敘述上訴理由者，並得於提起上訴後10日內向本院補提理由書
狀（均須按他造當事人之人數附繕本。）「切勿逕送上級法院」
中　　華　　民　　國　　96　　年　　4 　　月　　25　　日
                                  書 記 官  鄧順生
